臺北高等行政法院判決
　　　　　　　　　　　　　　　　　　 95年度訴字第03033號
　　　　　　　　　　　　　　　.
原　　　告　甲○○
被　　　告　臺北市中山區戶政事務所
代　表　人　乙○○主任）住同.
訴訟代理人　丁○○
訴訟代理人　丙○○
送達代收人　張譽騰
上列當事人間因戶政事件，原告不服臺北市政府中華民國95年8
月25日府訴字第09584896000 號訴願決定，提起行政訴訟。本院
判決如下：
　　主  文
原告之訴駁回。
訴訟費用由原告負擔。
　　事  實
一、事實概要：緣原告因民國（下同）94年全面換發國民身分證
    換證事宜，於95年3 月13日向被告申請於新式國民身分證加
    註生父姓名，案經被告以95年3 月17日北市中戶二字第0953
    0272900 號函請臺北市政府民政局釋示，並經該局轉報請內
    政部釋示，內政部遂以95年6 月1 日臺內戶字第0950090425
    4 號函復該局略以，本件仍請依該部95年5 月3 日臺內戶字
    第0950074858號函檢送之「全面換發國民身分證作業相關事
    宜」第4 次檢討會議紀錄辦理。被告遂依前開會議紀錄討論
    事項案由3 之決議2 ：「被收養人其國民身分證父母姓名欄
    位，除收養人之姓名外，不加註生父母姓名。」以95年6 月
    27日北市中戶二字第09530703900 號函復原告否准所請。原
    告不服，提起訴願，經遭決定駁回，遂向本院提起本件行政
    訴訟。
二、兩造聲明：
　(一)原告具狀聲明求為判決：
    1.訴願決定及原處分均撤銷，由原處分機關另為身分證准予
      加註生父姓名之適法處分。
    2.訴訟費用由被告負擔。
　(二)被告聲明求為判決：
    1.駁回原告之訴。
    2.訴訟費用由原告負擔。
三、兩造之爭點：
甲、原告主張：
一、戶籍法第7 條第2 項規定：「國民身分證及戶口名簿之格式
    ，由內政部定之。」內政部據此將身分證背面格式劃分為「
    父、母、配偶、役別、出生地及住址」等欄位。亦即，依戶
    籍法授權訂定者僅係前揭「格式」，而不及於內政部94年10
    月11日臺內戶字第0940062574號函修正之94年全面換發國民
    身分證新證製證須知。故前揭製證「須知」，並非法規命令
    ，又無法律授權，自不能依其規定，限制人民之權益。
二、現行國民身分證之父、母欄既未區分生、養父母，且屬身分
    登記之性質，自當重視身分之事實，而包括養父母及生父母
    。至資料如何登載，係屬技術問題，非得為拒絕之理由。例
    如原住民姓名過長，亦得克服，而不得拒絕登載，即為適例
    。且身分證上併記載生父與養父，反而更清楚知悉權利義務
    關係之所在。
三、法律不外人情，其解釋貴在符合國情。原告之生父與養父係
    親兄弟，基於手足情深，復遵循古人迷信，遂將當時還不懂
    事的原告，過繼給其兄當養子，使其兄也有個所謂後代，往
    生時有個掛名「捧斗」（台語）者而已，請參閱戶籍資料（
    昭和15年5 月養子緣組入籍，昭和18年11月11日劉牙死亡）
    短短3 年，養父實際上並無養育事實。原告之養育，全由生
    父負責，請同意加註生父姓名，成全原告心願，以免造成愧
    憾與不孝。
乙、被告主張：
一、被告依據臺北市政府民政局95年6 月2 日北市民四字第0953
    1436900 號暨內政部95年5 月3 日台內戶字第0950074858號
    函規定辦理，而依內政部研商「全面換發國民身分證作業相
    關事宜」第4 次檢討會議紀錄討論事項案由三之決議第2 點
    規定：「被收養人其國民身分證父母姓名欄位，除收養人之
    姓名外，不加註生父母姓名。」
二、被告係執行機關，有關全面換證規劃性之問題，必須依上級
    機關規定辦理，被告依法行政均無違誤。
    理  由
壹、程序方面：
    本件原告經合法通知，無正當理由未於言詞辯論期日到場，
    核無行政訴訟法第218 條準用民事訴訟法第386 條所列各款
    情形，爰依被告之聲請，由其一造辯論而為判決。
貳、實體方面：
一、按戶籍法第5 條規定：「戶籍登記由直轄市、縣（市）政府
    設戶政事務所辦理，以鄉（鎮、市、區）為管轄區域。‧‧
    ‧‧‧‧」第7 條規定：「已辦戶籍登記區域，應製發國民
    身分證及戶口名簿；尚未製發者，得以戶籍謄本代之。國民
    身分證及戶口名簿之格式，由內政部定之。」戶籍法施行細
    則第20條規定：「國民身分證及戶口名簿，由戶政事務所依
    據戶籍登記資料列印，並經審核後發給。國民身分證之效用
    及於全國。國民身分證應隨身攜帶，非依法律不得扣留。」
    第23條第1 項第4 款規定：「國民身分證之初領、補領、換
    領及全面換領，依下列規定辦理：‧‧‧‧‧‧四、全面換
    領：向戶籍所在地戶政事務所申請。」內政部90年3 月12日
    臺內戶字第9076209 號函修正之國民身分證製發及管理要點
    第二點規定：「身分證由直轄市、縣（市）政府製備，複置
    鋼印機及相關設備，授權戶政事務所依據戶籍登記資料繕印
    核發；如相片有疑義時，應送請直轄市、縣（市）政府核對
    口卡。」94年10月11日臺內戶字第0940062574號函修正之94
    年全面換發國民身分證新證製證須知第一點規定：「為統一
    國民身分證之製作，特訂定本須知。」第三點規定：「國民
    身分證背面部分：（一）父母：依戶籍登記資料之『父』、
    『母』（姓名）欄列印生父母姓名。（二）配偶：依照戶籍
    登記資料之『配偶』（姓名）欄列印。（三）養子女在收養
    關係存續中者，父母欄列印方式如下：1.養父母共同收養者
    ，列印養父母姓名，不加『養』字，不列印生父母姓名。2.
    單獨由養父收養者，父欄列印養父姓名，不加『養』字，不
    列印生父姓名，母欄劃記雙橫線如『＝』。惟當事人如申請
    加註生母姓名，母欄得不劃記雙橫線，並於『母欄』之『母
    』字前，人工加註『生』字。‧‧‧‧‧‧」。
二、查原告原係劉能才、劉汪氏連夫婦之六男，日據時期昭和15
    年5 月1 日由其伯父劉牙單獨收養，且無任何終止收養之記
    載，此有原告日據時期除戶謄本及現行戶籍謄本附卷可稽，
    亦為原告所不爭執。復查首揭戶籍法第7 條第2 項規定：「
    國民身分證之格式由內政部定之」。其所謂格式，解釋上包
    括欄位設計及各欄位應記載之事項。從而內政部為統一國民
    身分證之製作，所訂定94年全面換發國民身分證新證製證須
    知第三點國民身分證背面部分，明確規定：養子女在收養關
    係存續中者，父母欄之列印方式如下：「單獨由養父收養者
    ，父欄列印養父姓名，不加『養』字，不列印生父姓名」，
    乃有關「父」欄位應記載事項之規定，仍屬格式範疇，並未
    逾越戶籍法第7 條第2 項之授權範圍。至於被告另報請臺北
    市政府民政局轉請內政部釋示，經內政部以95年6 月1 日臺
    內戶字第09500904 254號函復請依該部95年5 月3 日臺內戶
    字第0950074858號函檢送之「全面換發國民身分證作業相關
    事宜」第4 次檢討會議紀錄討論事項案由3 之決議2 ：「被
    收養人其國民身分證父母姓名欄位，除收養人之姓名外，不
    加註生父母姓名。」辦理等語，乃重申前揭94年全面換發國
    民身分證新證製證須知之規定，並未增加法令所無之限制。
    則被告機關審認原告與養父劉牙之收養關係仍存續中，遂依
    前開內政部訂定之94年全面換發國民身分證新證製證須知之
    規定及會議決議，否准原告於新式國民身分證加註生父姓名
    之申請，於法自無不合。
三、至於原告主張其養父劉牙對原告並無養育之事實，且現行國
    民身分證之父、母欄未區分生、養父母，該項登記既屬身分
    登記之性質，自當重視身分之事實，而包括養父及生父。被
    告機關未考量生、養父同時記載方能清楚呈現法律及血緣上
    之親子關係，使身分登記之事實更加明確。請同意加註生父
    姓名，成全原告心願，以免造成愧憾與不孝等語。經查原告
    日據時期之除戶謄本確有由劉牙收養之登載，已如前述，則
    不論該收養關係實際之養育情形為何，該收養關係既未經終
    止，即仍屬收養關係存續中。又關於國民身分證之格式，既
    經戶籍法第7 條第2 項規定由主管機關定之，內政部並依上
    述規定訂定94年全面換發國民身分證新證製證須知，是國民
    身分證之格式（含其登載事項），自應依該須知為之，如個
    別戶政機關可以因少數個人之特別請求而予以增加記載，即
    有違國民身分證之格式應由內政部統一制訂之立法原意。復
    查國民身分證依其性質及功用，僅得擇要登載，其未及備載
    之部分於戶籍謄本上均有完整記載，尚不致影響原告事實或
    法律上之身分關係。且所謂孝順貴在養志，即順承父母的意
    願，原告之生父當初既基於手足情深，將原告過繼給其兄當
    養子，使其兄也有個後代，則原告之身分證有無加註其生父
    姓名，與原告生父之意願無關，亦不生孝順與否之問題。是
    原告主張各節，尚難採據。
四、綜上所述，被告否准原告於新式國民身分證加註生父姓名之
    申請，於法既無違誤，訴願決定予以維持，即無不合，原告
    仍執前詞及個人主觀之見解，請求撤銷訴願決定及原處分，
    並命被告另為身分證准予加註生父姓名之適法處分云云，為
    無理由，應予駁回。
據上論結，本件原告之訴為無理由，爰依行政訴訟法第218 條、
民事訴訟法第385 條第1 項前段、行政訴訟法第98條第3 項前段
，判決如主文。
中　　華　　民　　國　　96 　　年　　1　　月　  11  　日
                         第四庭審判長法  官　侯　東　昇
                                     法  官　楊　莉　莉
                                     法  官　林　文　舟
上為正本係照原本作成。
如不服本判決，應於送達後20日內，向本院提出上訴狀並表明上
訴理由，如於本判決宣示後送達前提起上訴者，應於判決送達後
20日內補提上訴理由書（須按他造人數附繕本）。
中　　華　　民　　國　　96　　年　 　1　　月　 11  　 日
                                     書記官  林　俞　文
